臺灣高等法院民事判決
108年度上易字第1101號
上  訴  人  祝麗卿  
            陳偉華(即陳發得之承受訴訟人)
            陳嘉華(即陳發得之承受訴訟人)

共      同
訴訟代理人  趙立偉律師
            徐欣瑜律師
被  上訴人  池定嘉  
            池林桂芬
            池輝泰  
            池輝峰  
共      同
訴訟代理人  林忠儀律師
上列當事人間請求返還不當得利事件，上訴人對於中華民國108
年8月22日臺灣新北地方法院107年度訴字第2291號第一審判決提
起上訴，本院於109年2月26日言詞辯論終結，判決如下：
      主      文
上訴駁回。
第二審訴訟費用由上訴人陳偉華、陳嘉華在繼承陳發得所得遺產
之範圍內與上訴人祝麗卿負擔。
      事實及理由
被上訴人主張：門牌號碼新北市○○區○○路00號1至3樓房屋（下
  稱系爭房屋）本為伊之被繼承人池茂村所有，池茂村死亡後由
  伊繼承而取得所有權。詎系爭房屋遭上訴人祝麗卿及原審共同
  被告陳發得（已於民國108年3月13日死亡，由上訴人陳偉華、
  陳嘉華承受訴訟）共同無權占用多年，前經伊訴請祝麗卿、陳
  發得及訴外人金三鶯包裝有限公司（下稱金三鶯公司）遷讓並
  返還系爭房屋，經原法院104年度訴字第2454號、本院105年度
  上易字第136號判決祝麗卿、陳發得及金三鶯公司應遷讓並返
  還系爭房屋確定在案（下稱前案確定判決）。伊持前案確定判
  決聲請原法院強制執行，經原法院106年度司執字第77462號返
  還房屋等強制執行事件（下稱系爭執行事件）受理，並於107
  年4月10日將系爭房屋點交後始遷讓返還系爭房屋。祝麗卿、
  陳發得無權占有使用系爭房屋，受有相當於租金之利益，致伊
  受有無法使用收益系爭房屋之損害，伊自得依民法第179條規
  定，請求陳發得之繼承人即上訴人陳偉華、陳嘉華在繼承陳發
  得所得遺產之範圍內與祝麗卿返還自102年8月30日起至107年4
  月10日止，相當於租金之不當得利共計77萬4,667元，及自107
  年9月23日起至清償日止，按年息5%計算之利息等語（原審為
  被上訴人上開勝訴判決，上訴人不服，聲明提起上訴。又被上
  訴人逾上開請求而受敗訴判決之部分，未據上訴而非本院審判
  範圍）。並於本院聲明：上訴駁回。 
上訴人則以：陳發得於76年10月間經訴外人林村讓與系爭房屋
  之事實上處分權，陳發得占有使用系爭房屋自有正當權源。又
  祝麗卿與陳發得自90年5月23日離婚後，即未占有使用系爭房
  屋。縱系爭確定判決曾認定祝麗卿為系爭房屋之間接占有人，
  惟該判決並未具體指明祝麗卿自102年8月30日起至107年4月10
  日止仍持續占有使用系爭房屋，此部分應由被上訴人另舉證證
  明。又被上訴人請求相當於租金之不當得利過高，應以土地及
  建物申報總價年息2%，共計14萬6,243元等語，資為抗辯。上
  訴聲明：㈠原判決關於命上訴人給付及假執行之宣告部分廢棄
  。㈡上開廢棄部分，被上訴人在第一審之訴及假執行之聲請均
  駁回。
被上訴人主張上訴人自102年8月30日起至107年4月10日止，無
  權占有系爭房屋，而受有相當於租金之不當得利77萬4,667元
  本息，則為上訴人所否認，並以前詞置辯，經查：
  ㈠被上訴人為系爭房屋所有權人：
  ⒈被上訴人主張伊之被繼承人池茂村為系爭房屋之所有權人，
    並由伊等繼承，惟為被上訴人否認。查：證人林村於前案第
    一審審理時證稱：伊曾經營谷林建設股份有限公司，股東是
    伊的兄弟姐妹，池茂村也是股東，負責現場起造工作。新北
    市○○區○○路00號等房屋是股東拿錢出來蓋的，伊記得是用股
    東林志陽、林志忠、林桂禎、池茂村及伊等私人名義去申請
    建造執照，因為只有房屋使用執照，沒有土地所有權狀，所
    以不好賣，股東就抽籤分這些房子，池茂村分到的房子是伊
    隔壁，伊分到1棟有1至3樓3戶，池茂村也是分到1棟1至3樓
    。當時股東們抽籤時有講明，抽到哪一個房子就把稅籍登記
    給那個人。新北市○○區○○路00號房屋稅籍登記給池茂村，就
    表示池茂村抽到該房屋，是池茂村的房屋等語（見前案第一
    審卷第225至230頁）。又參以系爭房屋稅籍於70年間之第1
    次登記名義人確實為池茂村，此有新北市政府稅捐稽徵處三
    鶯分處104年9月22日新北稅鶯二字第1043588838號函及104
    年12月23日新北稅鶯二字第1043594949號函在卷可稽（見前
    案第一審卷第61、80頁）。足見系爭房屋係於70年間由包含
    池茂村、林村等人所出資建築後，將系爭房屋分歸池茂村所
    有，是以池茂村即單獨取得系爭房屋所有權，且前案確定判
    決亦同此認定。被上訴人主張其等依民法第1148條第1項之
    規定，因繼承而取得系爭房屋之所有權，堪信屬實。
  ⒉陳發得、祝麗卿雖抗辯：陳發得於76年10月5日與林村簽訂買
    賣契約，以總價金650萬元購買系爭房屋（門牌整編前為同
    路34之3號）及72號房屋（門牌整編前為同路34之4號），林
    村並收取訂金10萬元，其後陳發得陸續交付價金含訂金共25
    0萬元，林村並於76年10月5日將系爭房屋及72號房屋交付陳
    發得使用，是陳發得已取得系爭房屋事實上處分權，並提出
    買賣契約書、收據及房屋稅繳款書為證（見原審卷第111至1
    15、159至161頁）為證。而查，前開買賣契約固記載房屋之
    出賣人為林村、買受人陳發得，買賣之不動產為○○路34-3、
    34-4號1、2、3層所有權全部（見原審卷第113至115頁）；
    依新北○○○○○○○○105年4月27日新北鶯戶字第1053642128號函
    暨歷史門牌資料查詢表之記載（見前案第一審卷第137至138
    頁），系爭房屋於70年6月3日門牌初編時為「○○路34之3號
    」，嗣於81年5月1日整編為「○○路70號」，固與前開買賣契
    約上所載之房屋地址相同。惟上開訂金10萬元收據影本則係
    記載陳發得訂購○○路30、32號房屋（見原審卷第111頁），
    與前開買賣契約買賣之不動產不同，則陳發得、祝麗卿辯稱
    已交付系爭房屋訂金10萬元予林村云云，是否屬實，並非無
    疑。再者，證人林村已證稱：系爭買賣契約及收據上「林村
    」不是伊簽的名，伊的字不是這樣子。伊沒有把新北市○○區
    ○○路00號房屋賣給陳發得，因為池茂村分到的房子伊有什麼
    權利賣；伊不認識陳發得、祝麗卿，也沒有看過他們等語（
    見前案第一審卷第226至227頁），前開買賣契約是否為真實
    ，非無疑問。至於陳發得、祝麗卿雖提出上開房屋稅繳款書
    影本，欲證明其等有買受系爭房屋及繳納房屋稅之事實，然
    縱認房屋稅繳款書影本為真實，惟房屋稅之繳納並不能證明
    確實有合法房屋買賣之事實。況且，縱使前開買賣契約為真
    實，惟系爭房屋於被上訴人繼承前原為池茂村所有，業如前
    述，而陳發得係與自稱「林村」之人簽訂系爭買賣契約，是
    其顯非向有權出售系爭房屋之人買受房屋，基於債之相對性
    原則，系爭買賣契約自不得對抗系爭房屋之真正所有權人池
    茂村之繼承人即被上訴人。此外，陳發得、祝麗卿並未舉證
    證明其等確實合法買受系爭房屋，並經系爭房屋所有權人或
    有事實上處分權之人交付占有，則其等抗辯陳發得已取得事
    實上處分權云云，並無可採。至陳發得縱申請在系爭房屋裝
    設電話機（見原審卷第155頁）、祝麗卿申請在系爭房屋裝
    表供電（見原審卷第157頁），陳發得、祝麗卿將所經營之
    公司或戶籍遷入系爭房屋（見原審卷第163頁），亦非陳發
    得取得事實上處分權之依據，是陳發得、祝麗卿前開抗辯，
    並無可採。
　⒊至臺灣新北地方檢察署檢察官雖對被上訴人池定嘉告訴陳發
    得、祝麗卿涉犯竊佔罪，為不起訴處分，然檢察官係以池定
    嘉告訴縱屬實，陳發得、祝麗卿竊佔行為完成後迄今已逾10
    年追訴權時效為由不起訴，有106年度偵字第17352號不起訴
    處分書在卷可考（見本院卷第141至142頁）；而被上訴人池
    定嘉告訴陳發得、祝麗卿涉犯強制、侵入住宅、毀損罪部分
    ，該署檢察官係因陳發得、祝麗卿行為時，主觀上仍係以系
    爭房屋所有權人或使用權人之自居，欠缺主觀犯意為由，為
    不起訴處分，亦有106年度偵字第33814、36293號、107年度
    偵字第16727、35083號不起訴處分書附卷可佐（見本院卷第
    145至149頁），足見檢察官並非認定陳發得、祝麗卿為系爭
    房屋所有權人或事實上處分權人，自難據上開不起訴處分書
    為有利陳發得、祝麗卿之認定。
　㈡陳發得、祝麗卿自102年8月10日起至107年4月10日止無權占
    有系爭房屋：
  ⒈被上訴人主張陳發得、祝麗卿自102年8月10日起至107年4月1
    0日止無權占有系爭房屋，雖為上訴人否認。查系爭房屋曾
    作為祝麗卿所經營之奇富特陶瓷有限公司（下稱奇富特公司
    ）倉庫使用，奇富特公司並於91年12月12日設立工廠登記於
    系爭房屋，有經濟部公司執照、經濟部工廠登記證在卷可稽
    （見前案第一審卷第164至165頁）；且陳偉華於另案偵查中
    亦陳稱：伊與父母一直使用系爭房屋30餘年等語（見本院卷
    第147頁）。祝麗卿於前案第一審審理時陳稱：陳發得是我
    的前夫，事情都是我在處理，曾春淵先是租我另一個房子，
    系爭房屋租給曾春淵之前，是我跟我前夫在使用系爭房屋，
    有登記工廠。103年3月31日房子租給曾春淵之前，我跟我前
    夫使用房子是使用到101年，是用來堆雜物，之後我跟我前
    夫就沒有再使用，我跟我前夫是在90年離婚，但公司一直是
    我跟我前夫一起經營，使用到房子到101年等語（見前案第
    一審卷第84頁）；參酌，曾春淵於前案第一審審理時亦稱：
    我當初是聽地主說祝麗卿有跟建商買系爭房屋，但因為建商
    倒了，祝麗卿也付了訂金，但遲遲找不到建商，我有跟祝麗
    卿簽租賃契約、從103年4月1日開始使用至今，現在也還在
    使用中。當初的租金是每月14,000元，房屋維修的費用總共
    是503,234元，我與祝麗卿約定前3年不收租金來抵維修費用
    ，106年4月1日起才開始收租金、我是用金三鶯包裝有限公
    司的名義跟祝麗卿承租的。我是認識祝麗卿，跟陳發得不熟
    ，維修的事情都是跟祝麗卿聯絡，簽約的時候是跟陳發得簽
    。承租系爭房屋是作為金三鶯包裝有限公司營業使用、在我
    跟祝麗卿承租系爭房屋之前，那個房子裡面還是有放一些設
    備及機器、模具，原本我是跟祝麗卿有承租另一個場地，後
    來我就跟他說新北市○○區○○路00號那間房子沒有用的話，乾
    脆我就跟他承租，當時祝麗卿就口頭上說要用我就先用，順
    便幫我整理，我說不行，要打合約，後來我們就有簽租約。
    系爭房屋從頭到尾都是陳發得跟祝麗卿在處理等語（見前案
    第一審卷第83至85、232頁）。足見金三鶯公司於103年4月1
    日開始租用系爭房屋之前，係由陳發得、祝麗卿共同占有系
    爭房屋作為經營公司之用，並擺放設備、機器、模具等物品
    ，嗣於103年4月1日將系爭房屋出租予金三鶯公司，由陳發
    得出名擔任系爭租賃契約之出租人，祝麗卿則負責與金三鶯
    公司之法定代理人曾春淵接洽系爭房屋之租金、修繕等全部
    出租事宜，陳發得、祝麗卿對於系爭房屋自有事實上管領之
    力。被上訴人主張陳發得、祝麗卿自102年8月30日起即占用
    系爭房屋，堪予採信。祝麗卿辯稱其於90年5月23日與陳發
    得離婚後，即未占有系爭房屋云云，不足採信。
　⒉又查，陳發得、祝麗卿未依前案確定判決返還系爭房屋予被
    上訴人，而係由被上訴人持前案確定判決，於106年7月12日
    聲請對祝麗卿、106年10月26日追加陳發得為債務人，強制
    執行返還系爭房屋，經原法院民事執行處（下稱執行法院）
    以系爭執行事件受理後，嗣於107年4月10日執行點交，解除
    陳發得、祝麗卿之占有，改由被上訴人接管，有系爭執行事
    件筆錄存卷足參（見原審卷第51至55頁），並經本院依職權
    調閱系爭執行事件核閱無訛。查，被上訴人聲請對祝麗卿強
    制執行後，執行法院於106年8月16日通知限期履行，嗣再通
    知於106年10月26日現場履勘，該通知已經祝麗卿收受（見
    系爭執行卷第173頁），且是日執行法院履勘時，陳發得在
    現場（被上訴人現場追加陳發得為債務人）稱：金三鶯公司
    已遷離，現由伊使用，有執行筆錄在卷可稽（見系爭執行卷
    第197頁）；執行法院再定107年1月4日、同年4月10日執行
    遷讓，該通知分別於106年11月22日、107年3月28日送達祝
    麗卿，並於同年4月10日執行點交完畢。綜合前揭執行過程
    ，陳發得僅稱金三鶯公司已遷離系爭房屋而已，並未告知執
    行法院祝麗卿已不住系爭房屋，甚至祝麗卿自己亦未陳報其
    未占用系爭房屋，可徵祝麗卿仍占用系爭房屋。上訴人雖辯
    稱縱依前案確定判決認祝麗卿無權占有，然系爭執行事件履
    勘、點交時，祝麗卿並無參與或干涉，且系爭租約係由陳發
    得與金三鶯公司合意解除，是無證據資料顯示祝麗卿於判決
    確定後仍繼續占有使用系爭房屋云云，均非可採。另上訴人
    請求訊問證人曾春淵欲證明祝麗卿自101年起未占有系爭房
    屋，核無必要。
  ㈢被上訴人得請求陳發得、祝麗卿占用系爭房屋，給付相當於
    租金之不當得利77萬4,667元： 
　⒈被上訴人為系爭房屋所有權人，系爭房屋遭陳發得、祝麗卿
    自102年8月30日至107年4月10日止占有使用，且陳發得、祝
    麗卿未能證明有何正當權源，已如前述，則陳發得、祝麗卿
    無權占有使用系爭房屋，獲有相當於租金之不當得利，並致
    被上訴人受有損害，被上訴人請求陳發得、祝麗卿給付自本
    件107年8月30日起訴時（見原審卷第9頁收狀戳）起回溯5年
    即102年8月30日起，至107年4月10日止相當於租金之不當得
    利，即屬有據。 
　⒉按城市地方房屋之租金，以不超過土地及其建築物申報總價
    年息10%為限，土地法第97條第1項固有明文。惟上開限制基
    地租金之規定，應僅限於城巿地方供住宅用之房屋，城市地
    方供營業用之房屋，承租人得以營商而享受商業上之特殊利
    益，非一般供住宅用之房屋可比，所約定之租金，自不受土
    地法第97條規定之限制(最高法院93年度台上字第1718號判
    決意旨、94年度第2次民事庭會議決議參照)。經查，系爭房
    屋曾作為奇富特公司倉庫使用，奇富特公司並於91年12月12
    日設立工廠登記於系爭房屋，直至103年4月1日由陳發得、
    祝麗卿出租予金三鶯公司作為營業使用，業如前述，顯見系
    爭房屋顯非供住宅用，而係供營業用之房屋甚明，陳發得、
    祝麗卿受有相當於租金之不當得利，自不受土地法第97條規
    定之限制。上訴人辯稱應適用土地法第97條之規定，以土地
    及建物申報總價年息2%計算云云顯非可採。　 
　⒊又查，系爭房屋乃70年間所建，屋齡逾30年，且未辦理第一
    次登記之老舊建物，而陳發得、祝麗卿出租予金三鶯公司時
    ，約定每月租金為1萬4,000元，金三鶯公司承租後，維護、
    修繕及申請自來水使用，共計花費50萬3,234元，雙方約定
    以此費用抵付3年租金（抵付106年3月31日以前之租金）等
    情，有系爭租約可考。系爭房屋既可以每月1萬4,000元出租
    金三鶯公司，可見陳發得、祝麗卿於103年3月31日前自行使
    用系爭房屋供營業用，所受利益不少於上開金額；本院審酌
    以上各情，認依被上訴人請求以每月1萬4,000元，作為計算
    本件相當於租金之不當得利之依據，應屬合理。是被上訴人
    請求自102年8月30日起至107年4月10日期間之不當得利，每
    月以1萬4,000元計算，共計得請求77萬4,667元（14,000×55
    ＋14,000÷30×10=774,667，元以下四捨五入）。至上訴人辯
    稱本件被上訴人得請求之不當得利金額，高於前案確定判決
    僅以系爭房屋課稅價值59萬1,600元核定訴訟標的價額，對
    其等顯屬過苛而有失公允云云；然訴訟標的價額之核定，與
    不當得利金額之計算，本屬兩事，並無必然關聯，上訴人前
    開所辯，洵非可採。
 ㈣陳偉華、陳嘉華，僅於繼承陳發得遺產範圍內，與祝麗卿負給
   付之責：
   再按繼承人對於被繼承人之債務，以因繼承所得遺產為限， 
   負清償責任；繼承人對於被繼承人之債務，以因繼承所得遺
   產為限，負連帶責任，民法第1148條第2項、第1153條第1項
   分別定有明文。陳發得於原審訴訟進行中之108年3月13日死
   亡，陳偉華、陳嘉華為陳發得之繼承人，並已於108年7月16
   日聲明承受訴訟，有民事承受訴訟狀、繼承系統表、臺灣新
   北地方檢察署相驗屍體證明書、個人除戶資料查詢結果、全
   戶戶籍資料（完整姓名）查詢結果在卷可佐（見原審卷第209
   、255、271頁）。依上開說明，陳偉華、陳嘉華僅於繼承陳
   發得遺產範圍內，與祝麗卿負給付之責。
綜上所述，被上訴人依民法第179條之規定，請求陳偉華、陳嘉
  華在繼承陳發得所得遺產之範圍內，與祝麗卿給付77萬4,667
  元，及自107年9月23日起至清償日止，按年息5%計算之利息，
  為有理由，應予准許。原審就上開部分為上訴人敗訴之判決，
  並依兩造之聲請諭知擔保金額分別為准、免假執行之宣告，尚
  無不合。上訴意旨指摘原判決關此部分不當，求予廢棄改判，
  為無理由，應駁回上訴。
本件事證已臻明確，兩造其餘之攻擊或防禦方法，經本院斟酌
  後，認為均不足以影響本判決之結果，爰不逐一論列，附此敘
  明。
據上論結，本件上訴為無理由，判決如主文。
中　　華　　民　　國　　109 　年　　3 　　月　　18　　日
                  民事第五庭    
                      審判長法  官  蘇芹英
                            法  官  賴劍毅
                            法  官  陳君鳳
正本係照原本作成。
不得上訴。
中　　華　　民　　國　　109 　年　　3 　　月　　19　　日
　　　　　　　　　　　　　
                            書記官  郭姝妤